臺灣高等法院民事裁定
111年度抗字第139號
抗  告  人  林振偉  
            林莠琴  
            林莠玉  
共      同
法定代理人  范氏鳳(PHAM THI PHOUNG)

相  對  人  葉家翔  
上列抗告人因與相對人間確定訴訟費用額聲明異議事件，對於中
華民國110年11月23日臺灣新北地方法院110年度事聲字第60號裁
定提起抗告，本院裁定如下： 
    主  文
原裁定及原處分即原法院司法事務官於民國一一○年八月五日所
為一一○年度司他字第九一號裁定均廢棄。 
抗告人應向原法院繳納訴訟費用新臺幣貳拾玖萬捌仟玖佰肆拾柒
元，及自原處分送達翌日起至清償日止，按年息百分之五計算之
利息。
相對人葉家翔應向原法院繳納訴訟費用新臺幣玖拾捌萬伍仟陸佰
柒拾參元，及自原處分送達翌日起至清償日止，按年息百分之五
計算之利息。
    理  由
一、按經准予訴訟救助者，於終局判決確定或訴訟不經裁判而終結後，第一審受訴法院應依職權以裁定確定訴訟費用額，向應負擔訴訟費用之當事人徵收之，並應於裁定送達翌日起，加給按法定利率計算之利息。民事訴訟法第114條第1項前段、第91條第3項分別定有明文。本件抗告人與相對人間請求塗銷不動產移轉登記事件（下稱本案訴訟），前由原法院106年度救字第165號裁定准予訴訟救助，暫免繳納訴訟費用。嗣本案訴訟歷經原法院106年度重訴字第504號（下稱原審）、本院107年度重上字第312號（下稱前審）、最高法院109年度台上字第1931號（下稱三審）、本院109年度重上更一字第147號判決（下稱更一審）等三審，均判決抗告人勝訴（減縮部分除外）。原法院司法事務官乃依職權確定訴訟費用額，以110年度司他字第91號裁定（下稱原處分），命抗告人繳納訴訟費用新臺幣（下同）51萬9758元。抗告人不服，提出異議，原法院以110年度事聲字第60號裁定（下稱原裁定）駁回其異議，抗告人不服提起抗告，其抗告意旨略以：本案訴訟之訴訟標的價額總額為4356萬元，伊於本院前審敗訴部分之數額僅800萬元，比例為18％（800萬元/4356萬元），前審未依各訴訟標的價額之比例諭知裁判費，卻命伊負擔1/2之剩餘部分（即負擔50％），已違背法令；惟此部分諭知已因伊提起第三審上訴而移審，經三審判決廢棄而不存在，並經本院更一審就此部分改判伊勝訴，及命相對人負擔全部裁判費，故本案訴訟各審均判決伊勝訴，並無命伊負擔裁判費之主文存在，原處分及原裁定竟命伊繳納裁判費，顯屬不當，求予廢棄等語。
二、查抗告人前向原法院請求相對人㈠塗銷坐落新北市○○區○○段000地號土地及其上門牌號碼新北市○○區○○路000號建物（下稱系爭房屋，與前開土地合稱系爭房地）之移轉登記（先位），或移轉登記為其等共有（備位），㈡返還系爭房屋如前審判決附圖編號624(2)部分（下稱系爭租賃物）之占有，並㈢給付相當於租金之不當得利，另㈣給付800萬元。原審駁回抗告人之請求，並命其負擔全部訴訟費用。抗告人不服提起上訴，本院前審判決命相對人應塗銷移轉登記、返還系爭租賃物之占有及不當得利，駁回抗告人其餘之訴（即請求800萬元），並命其負擔第一、二審（除確定部分外）訴訟費用之1/2，兩造均不服，各自提起第三審上訴，經最高法院109年度台上字第1931號判決駁回相對人之上訴（含該部分訴訟費用之諭知即應負擔1/2部分），就前審駁回抗告人請求800萬元部分（含該部分訴訟費用之諭知即應負擔1/2部分）發回本院。抗告人於本院更一審就此部分減縮訴之聲明為459萬5421元，經更一審廢棄改命相對人如數給付，並命相對人負擔前開廢棄改判部分之第一、二審訴訟費用（即459萬5421元部分，不包括減縮之340萬4579元部分）等各情，有上開案號裁判書可憑（原處分卷第11-45頁）。依此，本件訴訟標的㈠、㈡、㈢請求塗銷或移轉登記、返還占有及不當得利部分，因相對人就此部分提起第三審上訴，經前審於民國108年5月9日核定為4356萬元（本院卷第43-45頁前審裁定）；至訴訟標的㈣請求800萬元部分（即抗告人提起第三審上訴部分），原處分雖認與訴訟標的㈠備位請求移轉部分具有經濟目的相同之競合關係，不併計價額，然抗告人就訴訟標的㈠備位部分係主張相對人擅自移轉其因繼承而取得之系爭房地，依民法第767條第1項、第179條規定請求返還登記，抗告人獲勝訴判決可取得之利益為系爭房地本身，而其就訴訟標的㈣部分則係主張相對人無權以系爭房地設定抵押權，受有取得貸款之不當利益，且減損系爭房地之價值，依民法第179條、第184條第1項規定請求返還或賠償，抗告人獲勝訴判決可取得之利益為除去抵押權負擔之利益，二者經濟目的顯不相同，無競合關係，依民事訴訟法第77條之2第1項前段規定合併計算其價額為5156萬元（4356萬元+800萬元），應徵第一審裁判費46萬5728元、第二審裁判費69萬8592元、第三審裁判費12萬0300元（相對人上訴部分之裁判費業經繳納），合計128萬4620元，抗告人應負擔之裁判費如附表「抗告人應負擔金額」欄所示，合計29萬6496元；相對人應負擔之裁判費如附表「相對人應負擔金額」欄所示，合計98萬5673元。
三、抗告人雖以：伊敗訴部分之數額僅800萬元，應負擔裁判費
    比例18％，前審未按比例諭知裁判費違背法令，且此部分裁
    判費之諭知業經三審判決一併廢棄而不存在，伊於各審均獲
    勝訴判決，並無命其負擔裁判費之主文存在，毋庸負擔任何
    裁判費云云。惟按民事訴訟法第91條第1項所定確定訴訟費
    用額之程序，僅在審究有求償權之一造當事人所開列之費用
    項目，及其提出支付費用之計算書等證據，是否屬於訴訟費
    用之範圍，以確定應負擔訴訟費用之他造當事人所應賠償其
    之訴訟費用數額，至訴訟費用負擔之主體、負擔比例等悉依
    命負擔訴訟費用之裁判定之，非確定訴訟費用額之程序所得
    審酌（最高法院107年度台抗字第563號裁定意旨參照），是
    抗告人指摘前審諭知裁判費負擔之比例不當，非本程序所得
    審酌。又依三審判決主文第一項載明：「原判決關於駁回上
    訴人林振偉、林莠琴、林莠玉請求給付新臺幣捌佰萬元之上
    訴及該訴訟費用部分廢棄」，故所廢棄者為抗告人就請求80
    0萬元部分所提第二審上訴，及前審就此部分命抗告人負擔
    裁判費1/2部分，並未變動裁判費負擔之比例，抗告人主張
    前審關於裁判費負擔比例之諭知已一併遭廢棄云云，亦無可
    取。另抗告人就其請求800萬元部分，於更一審減縮上訴聲
    明為459萬5421元，故減縮之340萬4579元部分即因等同撤回
    上訴而敗訴確定，經更一審判決主文第3項諭知「廢棄改判
    部分，第一審、第二審及發回前第三審訴訟費用由被上訴人
    （即相對人）負擔」，載明由相對人負擔之歷審裁判費僅限
    「廢棄改判部分」，即主文第2項命相對人給付459萬5421元
    部分，並不包括減縮之340萬4579元，故抗告人雖獲勝訴判
    決，但此部分裁判費之負擔，仍應依原審判決主文第2項之
    諭知，由抗告人負擔。抗告人主張毋庸負擔任何裁判費，洵
    非有據。
四、原處分誤以訴訟標的㈣請求800萬元與訴訟標的㈠備位請求移
    轉登記具有經濟目的相同之競合關係，不併計價額，復未就
    各審級應繳裁判費按歷次判決主文諭知之比例逐一計算，裁
    定命抗告人繳納51萬9758元、相對人繳納58萬8862元，自有
    未合，原裁定未察，遽予維持，亦有不當。又民事訴訟採取
    訴訟費用徵收制度，係基於司法資源屬全民所有及使用者付
    費原則，兼考量司法資源有限性，避免濫行起訴所設，本具
    有公益性，且確定訴訟費用額係屬法院應依職權審認事項，
    故本院認定之訴訟標的價額雖高於原裁定及原處分認定之數
    額，尚無不利益變更禁止原則之適用。抗告意旨雖未指摘及
    此，然原裁定及原處分既有上開可議之處，即無可維持，爰
    均予廢棄，並確定抗告人應負擔之訴訟費用額為29萬6496元
    ，相對人應負擔之訴訟費用額為98萬5673元，及分別自本裁
    定送達翌日起至清償日止，按年息5％計算之利息。
五、據上論結，本件抗告為有理由，爰裁定如主文。 　　
中　　華　　民　　國　　111 　年　 　3 　　月　　2　　日
                  民事第十三庭  
                      審判長法  官  邱景芬
                            法  官  柯雅惠
                            法  官  邱蓮華
正本係照原本作成。
本裁定除以適用法規顯有錯誤為理由外，不得再抗告。如提起再
抗告，應於收受送達後10日內委任律師為代理人向本院提出再抗
告狀。並繳納再抗告費新臺幣１千元。
中　　華　　民　　國　　111 　年　　3 　　月　　2 　　日

　　　　　　　　　　　　　  書記官  蘇意絜
【附表】
 歷審命負擔比例  歷審命負擔之金額 抗告人 應負擔金額 相對人 應負擔金額 第一審裁判費 一審 抗告人負擔全部 46萬5728元    前審  抗告人負擔1/2 (請求800萬元部分) 46萬5728元×1/2 ＝23萬2864元     相對人負擔1/2(確定) (塗銷登記及返還占有與利得部分) 46萬5728元×1/2 ＝23萬2864元  23萬2864元  更一審 請求459萬5421元部分 相對人負擔 23萬2864元 ×0000000/0000000 ＝13萬3764元  13萬3764元   減縮340萬4579部分 抗告人負擔 23萬2864元 ×0000000/0000000 ＝9萬9100元 9萬9100元  第二審裁判費 前審 抗告人負擔1/2 (請求800萬元部分) 69萬8592元×1/2 ＝34萬9296元  34萬9296元   相對人負擔1/2(確定) (塗銷登記及返還占有與利得部分) 69萬8592元×1/2 ＝34萬9296元    更一審 請求459萬5421元部分 相對人負擔 34萬9296元 ×0000000/0000000 ＝20萬0645元  20萬0645元   減縮340萬4579部分 抗告人負擔 34萬9296元×0000000/0000000 ＝14萬8651元 14萬8651元  第三審裁判費 三審 相對人負擔(確定) (塗銷登記及返還占有與利得部分) 59萬2992元  (已繳)  更一審 請求459萬5421元部分 相對人負擔 12萬0300元 ×0000000/0000000 ＝6萬9104元  6萬9104元   減縮340萬4579部分 抗告人負擔 12萬0300元×0000000/800萬 ＝5萬1196元 5萬1196元  合計    29萬8947元 98萬5673元